臺灣高等法院高雄分院刑事判決　　　94年度上更(二)字第29號
上　訴　人
即　被　告　丙○○
選任辯護人　賈俊益律師
上列上訴人因貪污治罪條例案件，不服臺灣高雄地方法院92年度
訴字第84號中華民國92年8 月7 日第一審判決（起訴案號：臺灣
高雄地方法院檢察署91年度偵字第9902號），提起上訴，經判決
後，由最高法院第2次發回更審，本院判決如下：
    主  文
原判決撤銷。
丙○○依據法令從事公務之人員，利用職務上之機會，詐取財物
，處有期徒刑年拾月，褫奪公權年。所得財物新臺幣陸仟元
，應予追繳發還被害人高雄縣鳳山市公所，如全部或一部無法追
繳時，以其財產抵償之。
    事  實
一、丙○○係高雄縣鳳山市新樂里里長，其業務包含辦理新樂里
　　內各項社教活動及活動經費之請領與執行，為依據法令從事
　  公務之人員。丙○○於民國（下同）88年6 月下旬某日，在
    高雄縣鳳山市新樂里里長辦公室，明知其於同年6 月18日，
    在鳳山市○○路旁即衛武國家大樓前，所舉辦新樂里端午節
    包粽子比賽活動，僅向高雄縣鳳山市○○街48號1 樓戊○○
    經營之永豪行購買糯米等包粽子之材料新臺幣（下同）24,0
    00元，竟意圖為自己不法之所有，利用職務上之機會，在店
    員丁○○交付蓋有永豪行及戊○○印文之空白收據2 張上，
    偽填新樂里里辦公處於88年6 月14日向永豪行購買糯米、香
    菇等物之數量、單價、總價等不實內容，而偽造永豪行戊○○名義於該日出售上開粽料並收取價金合計31,010元之收據
    2 張，再將該偽造之收據2 張及高雄縣鳳山市「大德里」舉
    辦包粽子活動之照片2 張交予不知情之新樂里里幹事己○○
    ，利用己○○將此支出金額不實之活動登載於公務員職務上
    所製作之新樂里活動執行計畫表，並附上該「大德里」之活
    動照片及偽造之收據各2 張製作粘貼憑證，由己○○於88年
    6 月25日行使該支出金額不實之活動執行計畫表及收據，持
    向高雄縣鳳山市公所申請核發3 萬元之活動補助經費，足以
    生損害於高雄縣鳳山市公所對於各項社教業務活動業務費審
    查之正確性及永豪行戊○○，並因此致使高雄縣鳳山市公所
    陷於錯誤而於88年6 月30日核撥新樂里端午節包粽比賽活動
    費3 萬元，並簽發面額3 萬元、發票日88年6 月30日、票號
    030169號之公庫支票1 張，由己○○存入新樂里辦公處設於
    臺灣土地銀行之帳戶提示付款後，於88年7 月2 日再由己○○提款領取該3 萬元，存入丙○○個人設於臺灣土地銀行之
    帳戶，丙○○因此詐得6,000 元供己花用。
二、案經法務部調查局高雄縣調查站移送臺灣高雄地方法院檢察
    署檢察官偵查起訴。
    理  由
一、訊據上訴人即被告丙○○坦承有於上述時地舉辦新樂里端午
    節包粽子比賽活動，僅向永豪行購入包粽子材料費24,000元
    ，竟於永豪行空白收據2 張上，填載永豪行出售粽料並收取
    價金合計31,010元，並持以行使交付不知情之新樂里里幹事
　  己○○，登載於公務員職務上所製作之活動計畫報告表，製
    作粘貼憑證等相關核撥程序後，於88年6 月25日據以向高雄
    縣鳳山市公所申請3 萬元之活動補助經費之事實不諱。而被
    告於88年6 月14日向永豪行店員丁○○購買上開粽料24,000
    元，並其交付蓋有永豪行及戊○○印文之空白收據2 張予被
    告，由被告自行填載購買粽料數量金額等情，又據證人丁○○於本院審理時結證屬實（見本院上訴卷第90至93頁、及上
    更(二)卷94年5 月12日審判筆錄）。而被告於上揭時間，以舉
    辦新樂里端午節包粽子比賽活動，持其填載金額不實之永豪
    行之收據2 張、鳳山市大德里舉辦包子活動照片2 張，交予
    不知情之新樂里里幹事己○○，由己○○登載於公務員職務
    上所製作之活動執行計畫表，製作粘貼憑證，於88年6 月25
    日持向高雄縣鳳山市公所申請核撥3 萬元活動補助經費，經
    鳳山市公核准後於88年6 月30日簽發面額3 萬元，發票日88
    年6 月30日、票號030169號之公庫支票1 張，由己○○存入
    新樂里辦公處所設之臺灣土地銀行帳戶提示付款後，於88年
    7 月2 日再由己○○提款後存入丙○○設於臺灣土地銀行之
    帳戶之事實，又據證人己○○於本院審理時結證無訛（見本
    院同上筆錄）。此外，復有高雄縣鳳山市新樂里活動執行計
    劃表1 份、活動照片2 張、收據2 張及粘貼憑證、申請表、
    新樂里致鳳山市公所函、鳳山市公所核准函、鳳山市公所支
    出傳票、被告出具之領據、執行報告表、土地銀行存摺類存
    款憑條各1 份在卷可稽（調查局卷第10頁、第15至24頁、偵
    查卷第11頁）。又查證人丁○○雖交付被告蓋有永豪行及蓋
    有戊○○印文之空白收據2 張，授權被告填載粽料內容及金
    額，然被告僅能於24,000元之範圍內予以填載，而被告竟於
    空白收據上虛偽填載購買粽料之金額為31,010元，顯然已逾
    丁○○授權之範圍，即難辭其偽造私文書之罪責。被告雖辯
    稱：伊尚有購買豬肉其他粽料，故將其金額一併填入空白收
    據上云云。然被告若有購買豬肉等其他粽料，亦不難向出售
    之商號索取收據以資報帳，豈容於永豪行之空白收據上灌水
    虛報金額，所辯上情，自非可取。又本件鳳山市新樂里所舉
    辦包粽子活動，鳳山市公所同意撥補助款為3 萬元，有鳳山
    市公所88年6 月11日88鳳市民字第23589 號函附於本院上訴
    審卷第113 頁可稽。然此補助款3 萬元乃屬上限，仍須據實
    請領，被告明知其支出購買粽料之金額，僅24,000元，竟偽
    造永豪行之收據，利用不知情之里幹事己○○向鳳山市公所
    請領3 萬元之補助款，其有利用職務上之機會，詐得6,000
    元之不法所得，至為明確。
二、次查被告確有於88年6 月18日，在鳳山市○○路旁即衛武國
    家大樓前，舉辦新樂里端午節包粽子活動等情，除據被告供
    述明確，並據當時衛武國家大樓主任委員即證人吳德勝於原
    審及本院（原審卷第60頁反面，上訴審卷第73頁，上更(一)審
    93年5 月6 日審判筆錄）、參加並幫忙炒粽料之證人葉呂櫻
    梅於原審（原審卷第19頁）、參加包粽子活動之里民即證人
    陳美鳳、陳黎娜、歐英惠於本院上訴審（上訴審卷第50至57
    頁、第59至62頁、第63至68頁）、證人甲○○、乙○○於本
    院審理時（見本院94年5 月12日審判筆錄）分別結證屬實，
    復參酌被告確有於88年6 月14日向永豪行購24,000元之粽料
    等情以觀，被告應有於上述時地舉辦端午節包粽子活動甚明
    。至於被告於申請本件補助款時何以提出鳳山市大德里包粽
    子活動照片2 張？經本院於審理時質之被告則供稱：因當時
    沒有拍照，後為申請補助款，里幹事說申請補助款需要照片
    ，所以我才去拿別里的照片，以便去申請補助款等情明確。
    由上觀之，被告由於舉辦包粽子活動未拍照存證，事後為方
    便申請補助款，乃移花接木，使用別里包粽子活動照片，固
    屬非是，然其確有舉辦本件端午節包粽子活動，應無疑義。
    本件被告所舉辦的雖係包粽子比賽活動，然里民散居各地，
    被告於活動當日確有以宣傳車廣播通知里民前往大明路旁參
    加包粽子比賽活動等情，又據證人甲○○、乙○○於本院審
    理時結證屬實。舉辦包粽子比賽，必須事先周密計劃，始能
    聚集人群，進行分組比賽。而被告僅於比賽當日以廣播車到
    處廣播請里民前往參加比賽，自難奏效，因此當日前往參加
    之里民三三兩兩，無法分組比賽，而形成各人包各人粽子之
    包粽子活動，但名義上仍然是包粽子比賽活動，公訴人認被
    告於88年6 月18日並未舉辦端午節包粽子活動，當屬誤會，
    併此敘明。
三、至於證人己○○於調查站雖證稱：88年6 月18日當天晚上鳳
    山市中民里里長黃皇室在該里舉辦「端午節聯歡晚會」，黃
    皇室里長有邀請我參加中民里之活動，同一天新樂里丙○○
    里長亦舉辦「端午節包粽子比賽活動」，但丙○○里長並未
    邀請我參加新樂里之活動，所以我並未至新樂里參加該包粽
    子活動，不清楚丙○○里長是否有真正舉辦該活動，端午節
    包粽子比賽活動照片2 張、購買包粽子材料之31,010元之單
    據均是丙○○親自拿給我，交待我辦理核銷，上開照片內參
    加活動之里民，我並不認識等語（見調查卷第7 頁反面、第
    8 頁）；證人即被告新樂里住處鄰居黃建凱於調查站亦證稱
    ：印象中丙○○里長僅於87年辦理「中秋節中秋烤肉晚會」
    、90年辦過「端午節包粽子比賽活動」、「中秋節中秋晚會
    」、「六龜鄉藤枝森林遊樂區旅遊活動」等4 次活動，其餘
    就沒有了，88年沒有辦理過包粽子活動等語（見調查卷第11
    頁反面、第12頁）。惟查證人己○○雖未獲邀參與新樂里包
    粽子活動，但尚難憑此遽認被告於88年6 月18日未舉辦包粽
    子活動。另被告本件舉辦包粽子活動之地點係在鳳山市○○
    路旁，已如前述，並非在鳳山市○○路183 之3 號被告之住
    處前，而證人黃建凱係被告之鄰居，被告既未在其住處前舉
    辦包粽子活動，則黃建凱印象中會誤認為被告並未舉辦包粽
    子活動，亦屬正常。然被告確有舉辦新樂里包粽子活動，已
    論敘如前，是證人己○○、黃建凱2 人於調查站之上開審判
    外之供述，尚難採為被告未舉辦本件包粽子活動之認定。
四、本院前審雖以證人葉呂櫻梅於偵查中證稱：當天只有我1 人
    在炒粽料‧‧‧我曾在被告舉辦之端午節活動幫其炒過2 次
    粽料，其中1 次是88年，另1 次不記得云云（偵卷第37、38
    頁），其於原審亦結證稱：只有我1 人去炒粽料，炒了大約
    一臉盆，糯米是綁粽子的人處理云云（原審卷第19頁）；另
    證人吳陳珠玉於偵查中初則證稱：我包了1 串粽子而已，因
    沒有得獎就回去，一共4 、5 組，1 組10人等語（偵卷第21
    、22頁），嗣又稱：我有參加新樂里舉辦之粽子製作比賽‧
    ‧‧新樂里的里民都沒有去參加，我也不知道是哪些人參加
    ，有分組進行比賽，1 組10人，與我同組參加比賽的人我均
    不認識‧‧‧新樂里只舉辦過1 次包粽子比賽云云（偵卷第
    42、43頁），吳陳珠玉於原審訊問時則改稱：我參加比賽包
    粽子，包了兩掛沒有通過就回去云云（原審卷第20頁）。而
    證人葉呂櫻梅之戶籍設在高雄市，平日居住在鳳山市新強里
    ，有其年籍住居資料在卷可憑，其並非新樂里之里民，何以
    參加新樂里之包粽子活動，且其2 人均無指明尚有何人參與
    其等所稱該活動，亦有可疑，而認其等之證詞不足採信。惟
    查證人葉呂櫻梅雖非新樂里居民，然其受被告之委託前往鳳
    山市○○路旁幫忙炒粽料，以供包粽子活動使用，已據其供
    明在卷，其既非新樂里之里民，則其不認識新樂里參加包粽
    子活動之里民，亦屬正常。另證人吳陳珠玉雖供述新樂里包
    粽子活動有分組比賽，伊不認識參加活動之里民等情。然查
    里民間互不認識，亦不違常情。而本件被告於舉辦包粽子活
    動當日，係以播廣方式通知里民前往大明路旁參加活動，故
    里民是三三兩兩前往參加包粽子活動，由於僅以廣播車廣播
    方式為之，顯然未作周密之計劃，故人群難以聚集，而形成
    先來後到，各人各包粽子之情形，名為包粽子比賽，實已淪
    為包粽子活動，然被告確有於上述時地舉辦新樂里包粽子活
    動，應無疑義，尚難以其等不認識參加之里民，及其等供述
    略有瑕疵，遽認被告未舉辦本件包粽子活動。
五、本院前審雖又認證人吳德勝於原審已證稱：我從87年8 月1
    日起至89年7 月31日擔任衛武國家公園大樓主任委員，有1
    年被告向我借水說要包粽子等語（見原審卷第60頁反面），
    證人吳德勝並未明確指出被告向其借用大樓水源辦活動之年
    份及日期，其於本院上訴審及本次更審竟證稱：被告於88年
    確實在我們大樓前辦包粽子活動云云（見本院上訴審卷第73
    頁、本院前審93年5 月6 日審判筆錄），核與其先前於原審
    法院證述之情形不符，顯屬不實。而證人陳美鳳、陳黎娜、
    歐英惠雖均於本院上訴審到庭證稱：88年端午節當天，在大
    明路，有參加被告舉辦之包粽子活動云云，惟其等證述：有
    去現場包粽子，但不知道現場是否有比賽、分組，亦不知比
    賽規則，不清楚被告於里長任內舉辦其他活動之時間及內容
    云云，其等對於本件活動內容及被告任內舉辦之其他活動一
    概不知，其等所陳稱：有參加本次包粽子活動云云，殊難採
    信。惟查證人吳德勝於92年7 月4 日在原審出庭作證時，已
    距被告舉辦包粽子活動（88年6 月18日）4 年有餘，其未能
    明確指出被告向其借用大樓水源辦活動之年份及日期，應屬
    時間過久所致，並不違常情。而證人陳美鳳、陳黎娜、歐英
    惠於本院上訴審出庭作證的時間則為92年11月7 日（見本院
    92 年11 月7 日審判筆錄），距88年6 月18日已近4 年半，
    依一般人之記憶，無法對4 年半前之事情仍然鉅細靡遺記憶
    清楚，只能記憶主要之事情，故其等僅供述88年端午節有參
    與包粽子活動，至於現場有無分組比賽則不清楚，應屬正常
    。至於被告任內尚有其他活動及活動日期，其等供述不知，
    亦無違常情。本院認證人吳德勝、陳美鳳、陳黎娜、歐英惠
    於原審及本院上訴審之主要陳述既相同，並經依法具結，應
    屬可採。
六、本院前審又認證人丁○○於92年12月12日本院上訴審證稱：
    我約於87年間起在永豪行幫忙，有1 年，被告曾在端午節前
    夕向我購買粽料約24,000元，被告說要辦端午節活動，被告
    自己用小貨車到我們市場載貨，被告說要報帳，我拿2 張空
    白收據給他，收據上蓋有永豪行店章及負責人姓名章，其他
    空白，被告說要拿回去自己寫等語（見本院上訴審卷第90至
    92 頁）， 而據證人戊○○亦證稱前開「永豪行」的空白收
    據係其店內所使用的無訛（見調查站筆錄第4 頁背面），固
    足認定該收據係屬「永豪行」的空白收據，惟證人丁○○於
    本院上訴審供稱：「（是否記得何年？）我忘記了˙˙˙˙
    ˙˙」（見本院上訴審卷第91頁）等語明確，嗣於本院前審
    審理時雖又供稱：「（在地方法院時，說不肯定是哪一年，
    是否如此？）我應該是說沒有說確定的日期，是88年」等語
    （見本院前審卷93年5 月6 日審判筆錄），顯與上訴審證述
    不一致，均係事後迴護被告之詞，尚難執為有利於被告之認
    定云云。惟查證人丁○○於92年12月12日本院上訴審出庭作
　　證時，距88年6 月18日舉辦本件包粽子活動已逾4 年半，雖
    其於上訴審及本院前審關於被告至永豪行購買粽料之時間之
    供述前後略有不符，此因時間過久無法確定購買日期所致，
    但其供明被告購買粽料時間為88年，應可確認。況查證人丁○○於本院上訴審已供述被告購買粽料之金額為24,000元，
    其有交付被告空白收據2 張以供被告自行填寫等情，已如前
    述。則證人丁○○授權被告填寫空白收據之金額範圍為24,0
    00元，被告僅能於授權範圍填寫。嗣被告於空白收據上填入
    31,010，顯已逾丁○○之授權範圍，即難辭其偽造私文書之
    罪責，自難以證人丁○○供述被告購買粽料金額為24,000元
    ，與被告填寫之金額為31,010元有所不符，遽認證人丁○○
    於本院上訴審及前審之供述即不足取，併此敘明。
七、被告於原審供稱：88年6 月18日辦理端午節包粽子活動之地
    點，是在高雄縣鳳山市○○路107 號衛武國家公園大樓前大
    明路上，當時將大明路圍1 半起來並搭帳棚辦理活動云云。
    雖原審法院法官於92年7 月4 日履勘該地點結果發現：該大
    明路段係雙向2 車道之馬路，衛武國家公園大樓1 樓係有騎
    樓之店鋪，如將大明路之1 半即1 個車道以帳棚圍搭起來，
    剩餘可供通行之道路僅1 個車道寬度約4 、5 公尺而已，有
    勘驗筆錄及現場照片4 張附卷可按（見原審卷第59至61頁、
    第64頁），該大明路之道路雖不寬廣，但當時該大樓剛完工
    ，住戶不多車輛來往少，且一般民眾使用道路辦理婚喪喜慶
    所在多有，由於使用道路之時間多屬1 、2 月短時間，又高
    雄縣市居○○○道路舉辦婚喪喜慶之情形甚為普遍，故一般
    民眾多會予以容忍，是尚難以大明路不夠寬廣，遽認該處無
    法舉辦包粽子活動，併此敘明。另被告於調查站供稱：「活
    動照片係辦理活動當天拍攝的」等語，然被告於本院上訴審
    及前審已供明：不知道請領補助款時須附上照片，所以事後
    才以大德里的活動照片來取代等情。由上觀之，被告於舉辦
    本件包粽活動時，因漏未拍照存證，事後為順利請領補助款
    ，乃以大德里活動照片冒充之，被告請領補助款所檢附之活
    動照片，固有不實之情，然被告確有於上述時地舉辦包粽子
    活動，已如前述，自難以其提出請領助款之活動照片不實，
    即遽認定被告舉辦本件包粽子活動。綜上所述，本件事證明
    確，被告之犯行，堪以認定。
八、查被告於行為時係高雄縣鳳山市新樂里里長，為依據法令從
    事公務之人員；其業務包含辦理新樂里內各項社教活動及活
    動經費之請領與執行，此經鳳山市公所93年4 月27日鳳市民
    字第0930018281號函覆本院（見本院上更(一)審卷）。核被告
    所為，其為依據法令從事公務之人員，利用職務上之機會，
    詐取財物之行為，係犯貪污治罪條例第5 條第1 項第2 款利
    用職務上之機會詐取財物罪；其偽造「永豪行」不實金額之
    收據並持以行使，係犯刑法第216 條、第210 條之行使偽造
    私文書罪；其利用己○○將此不實金額之活動登載於公務員
    職務上所製作之新樂里活動執行計畫表，並附上該「大德里
    」之活動照片及偽造之收據各2 張製作粘貼憑證，由己○○
    於88年6 月25日行使該不實之活動執行計畫表及收據，持向
    高雄縣鳳山市公所申請核發3 萬元之活動補助經費之行為，
    係犯刑法第216 條、第213 條行使公務員登載不實之公文書
    罪。被告登載不實事項於職務上所掌之公文書及偽造私文書
    後復持以行使，其登載不實事項於公文書及偽造私文書之低
    度行為均為高度之行使行為所吸收，不另論罪。被告係利用
    不知情之新樂里里幹事己○○犯行使公務員登載不實之公文
    書及行使偽造私文書，以詐取財物，係間接正犯。被告所犯
    上開3 罪間，有方法結果之牽連關係，依刑法第55條規定，
    應從一重之貪污治罪條例第5 條第1 項第2 款利用職務上機
    會詐取財物罪論處。被告因犯罪所得之財物在5 萬元以下，
    且情節顯屬輕微，應依貪污治罪條例第12條第1 項規定，減
    輕其刑。又被告行為後，貪污治罪條例雖於90年11月7 日、
    92年2 月6 日修正公布，但被告所犯上開罪名之罪刑，並未
    經修正，自無比較新舊法適用問題。
九、原審予以被告論科，固非無見，惟查：(一)被告確有於88年6
    月18日舉辦新樂里端竹節包粽子比賽活動，已如前述，而原
    判決認被告並未舉辦上開包粽子比賽活動，即有認定事實違
    誤之失，自有未合。(二)被告利用職務上之機會，所詐得之款
    項為6,000 元，已如前述，而原判決認被告詐得之款項為3
    萬元，亦有未合，被告上訴意旨，仍執前詞，否認犯罪，固
    無足取，然原判決既有上述可議，自應由本院將原判決撤銷
    改判。審酌被告身為里長，辜負選民所託，不知表率守法，
    竟思以不實單據報銷公帳之方式為個人圖取公款，所得金額
    非鉅，及其犯罪後之態度等一切情狀，量處如主文第2 項所
    示之刑，並依貪污治罪條例第17條規定宣告褫奪公權3 年。
    又被告犯罪所得6,000 元，應依貪污治罪條例第10條第1 項
    、第2 項規定予以追繳發還被害人高雄縣鳳山市公所，如全
    部或一部無法追繳發還時，以其財產抵償。
據上論斷，應依刑事訴訟法第369 條第1 項前段、第364 條、第
299 條第1 項前段，貪污治罪條第2 條前段、第5 條第1 項第2
款、第10條第1 項、第2 項、第12條第1 項、第17條，刑法第11
條、第216 條、第210 條、第213 條、第55條、第37條第2 項，
判決如主文。
本案經檢察官彭南雄到庭執行職務。
中　　華　　民　　國　　94　　年　　5 　　月　　26　　日
                  刑事第三庭    審判長法  官　周賢銳
                                      法  官  黃仁松
                                      法  官  謝宏宗
以上正本證明與原本無異。
如不服本判決應於收受本判決後10日內向本院提出上訴書狀，其
未敘述上訴理由者，並得於提起上訴後10日內向本院補提理由書
狀（均須按他造當事人之人數附繕本）「切勿逕送上級法院」。
中　　華　　民　　國　　94　　年　　5 　　月　　30　　日
　　　　　　　　　　　　　　　　　　　書記官　賴梅琴
附錄本件判決論罪科刑法條：
貪污治罪條例第5條第1項第2款
有下列行為之1 者，處7 年以上有期徒刑，得併科新台幣6 千萬
元以下罰金：
二  利用職務上之機會，詐取財物者。
刑法第216條
行使第210 條至第215 條之文書者，依偽造、變造文書或登載不
實事項或使登載不實事項之規定處斷。
刑法第210條
偽造、變造私文書，足以生損害於公眾或他人者，處5 年以下有
期徒刑。
刑法第213條
公務員明知為不實之事項，而登載於職務上所掌之公文書，足以
生損害於公眾或他人者，處1 年以上7 年以下有期徒刑。
                                                       H
